【裁判字號】    90,訴,176
【裁判日期】    900626
【裁判案由】    宣告調解無效
【裁判全文】
臺灣新竹地方法院民事判決  九十年度訴字第一七六號
    原      告  必翔實業股份有限公司
    法定代理人  甲○○
    被      告  偉全實業股份有限公司
    法定代理人  乙○○
    訴訟代理人  丙○○
右當事人間宣告調解無效事件，本院判決如左：
    主      文
原告之訴駁回。
訴訟費用由原告負擔。
    事      實
甲、原告方面：
一、聲明：請求宣告新竹縣新豐鄉調解委員會於民國（下同）八十九年十二月十八日
    就兩造間占用土地糾紛事件所作成之八十九年民調字第一九０號調解無效。
二、陳述：
（一）緣原告所有土地坐落重測前新竹縣新豐鄉○○段五０之一地號（重測後新豐鄉
      ○○段七四地號）與被告所有土地坐落重測前新竹縣新豐鄉○○段五一０地號
      （重測後新豐鄉○○段八八地號）本屬同一地主所有，兩造土地之界址向以原
      地主上所築之舊圍牆為界，相睦為鄰，詎於八十九年間因新竹縣新湖地政事務
      所進行地籍圖重測時，始發覺前開圍牆有築歪之現象，至此紛爭遂起，而原告
      因建廠擴廠之故，有使用發生占用爭議之被告所有前開土地中之八百五十四平
      方公尺土地需要，而被告因已在他處另購土地且打算西進往大陸設廠，實已無
      利用上開爭執部分土地之必要，從而原告遂委由職員陳中榮聲請新竹縣新豐鄉
      調解委員會調解，主要藉此調解之聲請得以知悉被告之看法及意見，此乃本事
      件之緣起。
（二）嗣原告於收到新竹縣新豐鄉公所調解委員會應於八十九年十二月十八日出席調
      解會議之通知後，原告總經理蔣清明乃於當日指派甫升人事科長之王金銘出席
      以聽取被告就此界址糾紛之意見如何回來報告，惟並未特別授權王金銘就前開
      調解事件有得為成立和解之特別代理權，且未交付公司大小章予王金銘，王金
      銘亦未攜帶原告公司大小章與會，此情為被告及在場委員知悉，並經被告自認
      ，復經證人即新豐鄉調解委員會秘書張紹裘、調解委員吳海證實，詎王金銘至
      調解委員會後，即任意進行調解，經在場委員告知無原告公司大小章無法出席
      調解後，未將此情回報總經理，即擅自以電話遣原告人事科職員陳中榮，取來
      原告公司由王金銘保管專用於勞健保之公司大小章，職員陳中榮聞訊後亦未向
      總經理請示，即依王金銘指示將原告專用於勞健保之公司大小章送給王金銘，
      王金銘遂於調解委員會提供之制式委任書上之委任人處，蓋上原告專用於勞健
      保之公司大小章印文，使該調解委員會作出調解書，原告嗣經王金銘報告後始
      知上情，旋即於調解會後二、三十分鐘內要王金銘向新竹縣新豐鄉調解委員會
      表示王金銘就調解並無代理權，此亦據證人張紹裘、王金銘證述綦詳，原告除
      立即以記王金銘大過一次處分，懲其失職外，旋於八十九年十二月十九日發函
      被告聲明王金銘之和解行為係無權代理，原告不承認，依法不生效力，並在於
      同月二十日再委由律師發函重申前揭意旨。
（三）按無代理權人以代理人之名義所為之法律行為，非經本人承認，對於本人不生
      效力；又受任人受概括委任者，得為委任人為一切行為，但為和解須有特別之
      授權，民法第一百七十條、第五百三十四條第一項分別定有明文。復按無代理
      權人以代理人之名義所為之法律行為，係效力未定之法律行為，固得經本人承
      認而對於本人發生效力。惟本人如已為拒絕承認，該無權代理行為即確定的對
      於本人不生效力，縱本人事後再為承認，亦不能使該無權代理行為對於本人發
      生效力（最高法院八十五年度台上字第九六三號判例意旨參照）；又鄉鎮市民
      事調解，雖係由政府機關鄉鎮市公所之調解委員會主持，惟調解成立必須兩造
      當事人同意，仍係以自治方式解決當事人間私法上權利義務之爭執，就其程序
      而言，亦為廣義之非訟事件。因非係於法院訴訟進行中所為之和解，故調解成
      立者，在兩造當事人間，其法律上性質應為私法行為，亦即相當於民法第七百
      六十三條之和解契約。準此，為鄉鎮市民事調解行為，既相當於私法之和解行
      為，受任人為調解時依法自應須有特別之授權。
（四）次按民法上所謂代理，係指本人以代理權授與他人，由他人代理本人為法律行
      為，該代理人之意思表示對本人發生效力而言。故必先有代理權之授與，而後
      始有民法第一百零七條前段「代理權之限制及撤回，不得以之對抗善意第三人
      」規定之適用，最高法院著有六十二年度第一０九九號判例可資參照；查本件
      原告於八十九年十二月十八日係指派職員王金銘出席調解以聽取被告就此界址
      糾紛之意見如何回來報告，並未特別授權王金銘就前揭調解事件有得為和解之
      特別代理權，且未交付公司大小章予王金銘，則王金銘應僅係原告之使者，並
      非代理人，依上開判例意旨，自無民法第一百零七條前段「代理權之限制及撤
      回，不得以之對抗善意第三人」規定之適用。
（五）復按「由自己之行為表示以代理權授與他人者，對於第三人應負授權人之責任
      ，必須本人有表見之事實，足使第三人信該他人有代理權之情形存在，始足當
      之（最高法院六十年度台上字第二一三０號判例意旨參照）；而按「我國人民
      將自己印章交付他人，委託該他人辦理特定事項者，比比皆是，倘持有印章之
      該他人，除受託辦理之特定事項外，其他以本人名義所為之任何法律行為，均
      須由本人負表見代理之授權人責任，勢將危害社會交易之安全，本件上訴人究
      竟有何表見之事實，足使被上訴人相信呂芳銀有代理上訴人訂立保證契約權限
      之情形存在﹖此乃事實問題，原審未予詳查，徒憑上訴人曾將印章交付與呂芳
      銀之事實，即認被上訴人就保證契約之訂立應負表見代理之授權人責任，自屬
      率斷」，最高法院亦著有七十年度台上字第六五七號判例可資參照；則依據上
      開判例意旨以觀，在將自己印章交付他人，而由他人使用之情狀下，並非均應
      負表見代理之授權責任，而在未交付印章予他人之情況下，更應詳加推究。查
      原告並未交付公司大小章予王金銘，而係王金銘違反原告公司之「印信管理辦
      法」之規定，使用原告公司之大小章，因王金銘為原告公司之人事科長，就公
      司印信之使用，在屬總務或人事方面之雜項庶務依其職權固得為核准，惟就攸
      關公司權益甚鉅、影響至大之財務、股務、會計、訴訟等，均係須由原告公司
      總經理蔣清明核准始得發給，而前開調解所作成之和解攸關原告公司權利甚鉅
      ，自非總務、人事等雜項可比擬，自應經總經理之核准始得發給，詎王金銘未
      經申請核准即擅自將原告公司大小章委職員攜出使用，從而自難以王金銘經在
      場人員告知後，始遣人送來印章，再使用原告公司大小章之事實，即認原告就
      調解契約之訂立應負表見代理之授權人責任。
（六）且按由自己之行為表示以代理權授與他人，或知他人表示為其代理人而不為反
      對之表示者，對於第三人固應負授權人之責任，但第三人明知其無代理權或可
      得而知者，不在此限，民法第一百六十九條亦定有明文，查原告確有使用前開
      發生占用爭議土地之必要，始主動聲請調解，冀能俟調解之進行得知被告之態
      度，從而始指派職員王金銘去調解會聽取意見回來報告，倘原告確有特別授權
      王金銘得為和解，則何以未將公司大小章交付或囑其攜出？另前開調解雖係由
      原告主動聲請，然調解相當於私法之和解契約，而和解者，係當事人約定，互
      相讓步，以終止爭執或防止爭執發生之契約，從而不論和解或調解，自是兩造
      互有退讓以達成共識，始符合和解、調解之本旨，細繹前開調解書所記載兩造
      之和解條件為「（一）˙˙˙˙必翔實業股份有限公司占用偉全實業股份有限
      公司之紅毛段五一地號土地面積八五四平方公尺部分，無條件歸還」等語，則
      以原告立場以觀，如此之結果，被告有何讓步可言？且倘知結果如此，則何須
      聲請調解，徒勞一場？況原告之立場，被告自始至終均知之甚明，蓋原告土地
      刻正廠房興建中，有用地之需，而被告業已允諾得暫不返還，則在原告主動聲
      請調解之情況下，原告當無可能拋棄原先被告業已允諾得暫不返還之利益？此
      情被告知之甚稔，惟竟利用王金銘之無知而簽下前開調解書，並否認原告立即
      作出無權代理本人不予承認之意思表示書信函達之效力，其行為顯與誠信有違
      ，依首揭法條但書規定，原告自無須負授權人之責任。又在前開調解進行中，
      使者王金銘均未就界址糾紛主動為購買占地等之提議而係被動表示自己之意見
      ，有證人吳海之證詞可稽，益證被告明知王金銘無權代理，從而被告自不得主
      張原告應負表見代理授權人之責任。
（七）末按民法第二百二十四條履行輔助人之故意過失之規定，依法僅於債之履行時
      始有適用，或於侵權行為時有準用之餘地，而本件調解之作成並非債之履行或
      侵權行為之事件，從而無適用上開規定之餘地。綜上，王金銘無權代理行為既
      已為原告所否認，則其所為之系爭和解自對原告不生效力，爰依鄉鎮市調解條
      例第二十六條之規定，請求宣告系爭原告與被告間之調解無效。
三、證據：提出土地登記簿謄本二份、調解書影本一份、公司函影本一份、存證信函
    影本一份、原告公司印信管理辦法及印鑑使用申請表影本各一份為證，並聲請訊
    問證人王金銘及主持前開調解程序之調解委員吳海。
乙、被告方面：
一、聲明：求為駁回原告之訴。
二、陳述：
（一）緣原告與被告之所有前開土地本係屬同一地主所有，被告因擴廠需要，於八十
      年即向地主購買重測後新竹縣新豐鄉○○段八八地號並於上設廠，迄今已十餘
      年，而原告係於八十八年方購買重測後新豐鄉○○段七四地號土地，二地僅以
      一圍牆相隔，而八十九年間新湖地政事務所進行地籍圖重測，方發覺先前區隔
      二地之圍牆築歪，使被告面積約八百五十四平方公尺之土地為原告占用，為此
      原告曾申請複丈，惟第二次鑑界之結果亦證實上開八百五十四平方公尺之土地
      確係屬被告所有，並於界址之處釘上界樁以示區隔，並非原告所主張兩造土地
      有界址不明情事。嗣原告曾多次私下與被告協商，擬以公告地價購買前開占用
      之土地，惟被告公司因廠房之通道亦極為侷促，故對於原告價購之請求予以拒
      絕，惟慮及原告公司之廠房刻正興建中，故應允占用土地可稍慢再返還，未料
      原告公司主動就上開占用情事聲請調解，於調解成立後復否認其於調解所為之
      協議，惟按調解經法院核定後，當事人就該事件不得再行起訴、告訴或自訴；
      經法院核定之民事調解，與民事確定判決有同一之效力，鄉鎮市調解條例第二
      十四條定有明文，是原告自不得任意否認本件調解之效力而提起本件調解無效
      之訴。
（二）次按代理權之限制及撤回，不得以之對抗善意第三人；又由自己之行為表示以
      代理權授與他人，或知他人表示為其代理人而不為反對之表示者，對於第三人
      應負授權人之責任，但第三人明知其無代理權或可得而知者，不在此限，民法
      第一百零七條及第一百六十九條分別定有明文。本件係由原告聲請調解，經新
      竹縣新豐鄉調解委員會通知調解期日後，原告公司亦自認係委任訴外人王金銘
      出席，而王金銘於前開調解程序中，除不斷表示原告公司欲購買上開占用土地
      之意，於被告拒絕後，更進而提出時效抗辯，經被告援引大法官會議解釋為論
      據予以駁斥並經調解委員調解後，王金銘始簽具調解書，是訴外人王金銘顯係
      有所準備而來，亦即訴外人王金銘業經原告授與進行調解（和解）行為之代理
      權，而王金銘代理原告與被告成立之調解亦屬於有權代理。又縱令王金銘代理
      原告與被告達成之調解內容，係原告對其代理權之限制範圍，因此係原告公司
      內部職權事務之分配，被告均不知悉，參諸前述，此原告就其代理人王金銘代
      理權之限制，自不得以之對抗未曾與聞而屬善意之被告公司。另查本件兩造於
      調解前業已進行協商，嗣由原告聲請調解，則原告對於新豐鄉調解委員會前開
      通知調解期日係要進行調解自知之甚詳，而調解期日原告又係由總經理親自委
      派訴外人王金銘出席，王金銘出具之委任書，又有原告公司之大小章，是縱原
      告並未授權訴外人王金銘與被告公司成立調解，由上述亦可認原告業有由自己
      之行為表示授代理權與訴外人王金銘而得與被告成立調解，是亦有表見代理規
      定之適用，原告公司仍應負授權人之責任。
（三）至原告所提之印信管理辦法及印鑑使用申請表等證物，為其公司內部製作之文
      件，其真實性尚非無疑，且縱屬真實，亦不得以之對抗善意之第三人；否則若
      因調解之結果不利於己，而可動輒以無權代理為由，進而否定調解之效力，則
      將無法確保交易安全。又原告以王金銘無權使用公司印鑑為由否定其代理之效
      力，惟因被告對王金銘所提之委任書之真偽僅能為形式之認定，且本次調解係
      由原告所聲請，原告對該調解程序之進行事項應知之甚詳，又王金銘係由原告
      公司總經理親自指派，且調解程序中又出具委任書，則原告如何能證實該公司
      之大小章非總經理親自交付？又代理人王金銘未回報原告公司總經理乃代理人
      本身之過失，按債務人之代理人或使用人，關於債之履行有故意或過失時，債
      務人應與自己之故意或過失負同一責任。但當事人另有訂定者，不在此限。民
      法第二百二十四條定有明文，是原告就其代理人所為行為亦應負責。且原告之
      職員未向原告公司上級報告，乃其公司內部控制機制之瑕疵，而與被告無涉，
      是縱本件王金銘確係屬無權代理，亦已構成表見代理之事實。
（四）又授權行為並非屬要式行為，出具委任狀或授權書不過為一證明受任者確經授
      權或具代理權之證明方式，且於民法第一百六十九條表見代理之情形並無適用
      之餘地。而表見代理乃係「由自己之行為表示」或「知他人表示」即可成立，
      故表見代理人王金銘無須攜原告公司大、小章，亦無須蓋上委任狀，而僅須其
      當場表明係代表原告出席即可，且王金銘係由原告總經理親自「指派」而「經
      授權代表參與會議」，故應可合理推定王金銘已填具「核發印信申請表」或有
      親自向原告總經理索取公司大、小章，原告總經理亦會准其所請，否則當初聲
      請調解有何實益？是由原告種種表現可得知：即王金銘縱無權簽具調解書，亦
      屬有權出席調解，是被告信賴原告有授予王金銘進行調解之代理權，有正當合
      理之理由，且調解書之簽立係兩造合意後所為，被告並未迫使原告之代理人於
      調解書簽名，是應構成表見代理。
（五）原告雖主張訴外人王金銘僅為其使者，係出席聽取被告公司就本事件之意見，
      並以證人王金銘之證述為其論據云云。惟查原告公司本身所發之函件，即已證
      明原告公司有授權王金銘代表參加會議，足見王金銘係有權代理進行調解，另
      由原告所提出之印信管理辦法及印鑑使用申請表，亦可證明即連簽約、覆律師
      函等均可由王金銘直接核准用印，並非如原告所述僅在一般庶務方面始有用印
      權限，益可見王金銘係屬有權代理為本件調解行為。又查證人即前開調解事件
      之委員吳海及承辦秘書張紹裘均表示並未聽聞王金銘有表示僅係到場聽取意見
      ，足見證人王金銘所證稱其僅係到場聽取意見並有作此表明之證述不足採；另
      訴外人王金銘茍僅受聽取意見之指示，衡情不致與被告公司簽立調解書，亦不
      會在調解事件中表達諸多意見，足認原告此部分之主張不足採。又本件兩造對
      原告業已占用被告之土地乙節並無任何爭議，是原告以被告其於前開調解中並
      無任何讓步，而認有違調解互相讓步之本旨云云，顯屬無據。
三、證據：提出被告公司法務室之函文一份、複丈成果圖影本一份並聲請訊問證人即
    原告公司負責人甲○○、原告公司總經理蔣清明、原告公司職員陳中榮、前開調
    解程序之承辦人張紹裘。
丙、本院依職權調取新竹縣新豐鄉調解委員會八十九年民調字第一九０號兩造間占用
    土地糾紛之調解事件卷。
    理      由
一、按經法院核定之民事調解有無效或得撤銷之原因者，當事人得向原核定法院提起
    宣告調解無效或撤銷調解之訴。前項訴訟，當事人應於法院核定之調解書送達後
    三十日內提起之，鄉鎮市調解條例第二十六條定有明文。查本件原告係於九十年
    一月十八日收受前開經本院核定之新竹縣新豐鄉調解委員會八十九年民調字第一
    九０號民事調解書，隨即於三十日內即九十年二月十六日以前開調解有無效之原
    因而提起本件訴訟等情，業據本院調閱新竹縣新豐鄉調解委員會八十九年民調字
    第一九０號調解事件卷及對照卷附之原告起訴狀查核屬實，則依首揭規定，原告
    於程序上提起本件宣告調解無效之訴，自屬合法，被告辯稱前開既經法院核定，
    程序上即不得任意否認調解之效力而提起本件訴訟云云，尚屬無據，合先敘明。
二、本件原告起訴主張兩造間因土地占用糾紛，而聲請新竹縣新豐鄉調解委員會調解
    ，並於八十九年十二月十八日指派人事科長王金銘出席調解會議聽取被告就該事
    件之意見，惟並未特別授權王金銘就前開調解事件有得為和解之特別代理權，且
    未交付公司大小章予王金銘，詎無權代理人王金銘至調解委員會後，竟任意代理
    原告公司與被告進行和解，而使該調解委員會作出調解書，因訴外人王金銘所為
    之和解行為係無權代理，原告不承認，依法自不生效力；又原告既未授與王金銘
    代理權，自亦無代理權之限制及撤回，不得以之對抗善意第三人規定之適用；復
    按由自己之行為表示以代理權授與他人者，對於第三人應負授權人之責任，必須
    本人有表見之事實，足使第三人信該他人有代理權之情形存在，始足當之，查原
    告並未交付公司大小章予王金銘，而係王金銘違反原告公司之「印信管理辦法」
    之規定，使用原告公司之大小章，從而自難以王金銘經在場人員告知後，始遣人
    送來印章，再使用原告公司大小章之事實，即認原告就調解契約之訂立應負表見
    代理之授權人責任等情。被告則以兩造所有之前開土地本係同一地主所有，被告
    於八十年間即向原地主購買興建廠房，而原告係於八十八年間方購買前開同段七
    四地號土地，嗣新湖地政事務所於八十九年間進行重測，原告竟占用被告前開土
    地面積約八百五十四平方公尺，經原告申請複丈鑑界之結果，亦證實原告確有占
    用被告八百五十四平方公尺之土地，並於界址處釘上界樁以示區隔，是兩造土地
    並無界址不明情事；其後原告雖曾多次與被告協商，希望以公告地價購買前開占
    用土地，惟未為被告同意，原告乃主動就上開占用情事聲請調解，經新豐鄉調解
    委員會通知調解期日後，原告公司乃委派訴外人王金銘出席，而王金銘於調解程
    序中除表示原告公司欲購買占用土地之意，亦提出時效抗辯等意見，足見王金銘
    業經原告授與代理權而與被告成立調解；且縱令王金銘代理原告與被告達成之調
    解內容，係原告對其代理權之限制範圍，亦不得以之對抗善意之被告公司，又縱
    令原告公司並未授權王金銘與被告成立調解，亦應負表見代理之授權人責任等情
    置辯。
三、原告主張其所有前開土地與被告所有前開土地相鄰，八十九年間因新竹縣新湖地
    政事務所進行重測，發覺原兩造前開土地間之圍牆有築歪情形，亦即原告使用之
    土地中有八百五十四平方公尺之面積經鑑界認係占用被告所有之前開土地，而因
    原告有使用上開發生爭執部分土地之必要，從而原告遂向新竹縣新豐鄉調解委員
    會提出調解聲請，其後該委員會通知調解，原告公司並委派王金銘出席之事實，
    業據提出土地登記簿謄本二份為證，亦為被告所不爭執，自堪信原告此部分之主
    張為真實。惟原告主張其就新豐鄉調解委員會通知調解期日後，其指派之訴外人
    王金銘僅係出席以聽取被告就該調解事件之意見，並未特別授權其就前開調解事
    件有得為成立和解之特別代理權，且未交付公司大小章予王金銘，是王金銘與被
    告公司所成立之調解（和解契約）自屬無權代理，而因原告業已表達不承認，是
    該項調解依法自不生效力云云，則為被告所否認，並以前詞置辯，是本件所應探
    究者，即訴外人王金銘於前開出席調解事件中，是否有權代理原告公司與被告公
    司成立調解（和解契約），亦即就訴外人王金銘代理原告與被告成立調解，有無
    另經原告之特別授權之必要；又茍王金銘並無代理為調解（和解）之權，則本件
    有無民法第一百零七條代理權限制並不得對抗善意第三人或同法第一百六十九條
    之表見代理而使原告負授權人責任規定之適用。
四、按鄉鎮市民事調解，形式上雖係由政府機關鄉鎮市公所之調解委員會所主持之公
    法上程序，惟調解之成立必須經兩造之同意，即仍係以自治方式解決當事人私法
    上權利義務之爭執，故於解釋上，調解在兩造當事人之間的法律性質應屬相當於
    民法第七百三十六條之和解契約，而為私法行為；從而原告主張兩造間雖經新豐
    鄉調解委員會調解成立，惟就兩造間之法律關係而言應屬私法上之和解契約，尚
    屬可採。然原告主張因其僅係指派訴外人王金銘出席以聽取被告之意見，惟並未
    特別授權王金銘有得為成立和解之特別代理權，是依據民法第五百三十四條但書
    規定，訴外人王金銘代理原告與被告成立之調解（和解）即屬無權代理云云。按
    受任人受概括委任者，得為委任人為一切行為，但為和解行為時，須有特別之授
    權，民法第五百三十四條但書固定有明文，惟此規定之意旨乃因受任人係受有概
    括委任，即委任人係就一切事務而為委任，則受任人本得為委任人為一切法律行
    為，然亦應受一定之限制，而和解對於委任人之權利有重大變更，關係利害至為
    鉅大，此種事務，則非經委任人特別之授權，受任人即不得處理之（民法第五百
    三十四條立法理由參照）。而查本件係由原告於八十九年十二月二日填具聲請書
    向新竹縣新豐鄉調解委員會聲請調解，而該委員會受理後並指定同年十二月十八
    日進行調解，並通知兩造到場調解及調解委員吳海主持調解等情，業據證人即該
    調解委員會秘書張紹裘證述綦詳（見本院九十年五月二十二日言詞辯論筆錄），
    復據本院調取該調解委員會八十九年民調字第一九０號占用土地糾紛事件調解卷
    核閱屬實；原告亦自認係由其向新竹縣新豐鄉調解委員會聲請調解，並於前開調
    解期日委派訴外人王金銘代原告出席等情，是前開調解事件既係由原告公司提出
    調解之聲請，而該調解委員會受理後所寄發兩造之通知亦明確載明係到場「調解
    」，且附註第六點復註明「當事人如不能親自到場，得出具委任書，委任代理人
    到場進行調解」等語，足見新竹縣新豐鄉調解委員會就前開八十九年十二月十八
    日所進行之調解程序並非為事前準備性質，而係進行正式之調解程序，而調解程
    序之目的即在經由兩造之陳述、協商，經過調解委員之從中斡旋，以達成立調解
    定分止爭之功能，則原告接獲該通知後顯應知悉前開期日所進行之事項即為調解
    事宜，而上開調解事宜就兩造間之私法關係而言，所進行者即為和解之事前磋商
    、協議甚至達成和解之行為。次查訴外人王金銘亦係就前開調解事件所定調解期
    日進行調解事宜之特定事項受委任代理原告公司到場，亦即原告在知悉前開調解
    期日後，進而委派訴外人即該公司人事科長王金銘於調解期日到場，則訴外人王
    金銘顯係就特定事項即前開調解期日之調解事宜受委任，並非受原告即委任人之
    概括委任，亦即並非前開規定所稱「受任人受概括委任，得為委任人為一切行為
    」之情形，從而自無民法第五百三十四條規定之適用，是原告依據前開規定，主
    張因訴外人王金銘並未受特別委任，從而不能為前開調解（和解）行為云云，尚
    不足採。另按受任人受特別委任者，就委任事務之處理，得為委任人為一切必要
    之行為；又代理權之限制及撤回，不得以之對抗善意第三人；民法第五百三十三
    條、第一百零七條前段亦分別定有明文；而前開所稱之特別委任乃係指定一項或
    數項事務而為委任，則只要在處理該事務所必要之範圍，無論為法律行為與非法
    律行為，受任人均得為之。查訴外人王金銘既係於新竹縣新豐鄉調解委員會指定
    之調解期日經原告委任代理出席，則調解期日之目的即在經由調解委員之主持與
    調解雙方之表達意見、協商等以達成立調解之目的，是訴外人王金銘就此調解期
    日受委任代理原告出席，依前開說明，自得就為進行調解事宜之必要範圍內，為
    一切法律行為或非法律行為，此自然包括成立調解在內，從而被告辯稱訴外人王
    金銘代理原告於前開調解程序與被告公司成立之調解，係屬於有權代理等情，自
    堪採信。原告雖主張其委派之訴外人王金銘僅係代理出席聽取被告公司之意見，
    並無成立調解（和解）之權限云云；惟查原告此牽強分割單一調解事件授權範圍
    ，且該等授權方式明顯不符調解程序進行之目的，實有違常情；且查證人王金銘
    固證稱原告公司總經理僅係指派其於前開調解期日出席聽取意見，並返回原告公
    司報告，其於調解時亦有為前開之表示云云；惟查證人王金銘為原告公司之人事
    課長，基於其係原告公司員工及其本身責任歸屬之利害關係，其上開證述是否可
    採，已非無疑；且查證人即前開調解事件之主持調解之調解委員吳海及承辦人張
    紹裘均證稱在調解程序進行期間並未聽到王金銘有表示僅係出席聽取意見等情（
    見本院九十年五月二十二日言詞辯論筆錄），足見證人王金銘前開證述不足採。
    又查證人王金銘於代理原告公司進行調解程序期間，有提及占用土地之時效完成
    及以公告地價向被告公司購買占用土地，並提出原告公司正在興建廠房，及質疑
    舊圍牆既係被告所興建，何以未蓋在界址處等情，亦據證人王金銘證述綦詳（見
    本院九十年五月二十二日言詞辯論筆錄），則茍原告公司僅係指派初上任未明瞭
    狀況之訴外人王金銘出席聽取意見，何以王金銘於調解程序會提出上開多項意見
    ，並爭取原告公司之利益，亦可見原告主張王金銘僅係代理出席聽取意見之不足
    採。另茍原告公司有明確指示王金銘僅係聽取意見返回原告公司報告，則當調解
    委員進行成立調解時，衡情原告之代理人王金銘僅須表明其並無此部分授權並不
    能在調解筆錄簽名即可，何以還通知原告公司之職員將公司大小章帶至調解會場
    用印，亦均與常情不符，益證原告此部分之主張不足採。原告雖另主張原告公司
    之前與被告公司就此糾紛進行協商者並非王金銘，則王金銘出席調解時，被告自
    應知悉王金銘並無與被告公司成立調解之權限云云；惟被告否認知悉訴外人王金
    銘並無與被告公司成立調解之權限，而查原告亦主張於聲請前開調解事件之前，
    並未曾與被告進行協商等情（見原告九十年五月二十二日準備書狀）；則原告主
    張已先後不一；且茍如原告所述，於聲請調解之前並未與被告進行協商，則被告
    見到原告公司指派之王金銘，又豈會知悉其並無成立調解（和解）之權限；而如
    原告另主張被告公司就其之立場甚為明瞭，足見兩造之前業已就前開土地占用糾
    紛協商過，則被告公司之意向，衡情原告公司亦應有所明瞭，何以在前開調解期
    日所指派之代理人王金銘，又僅係出席聽取被告公司之意見，均與常情不符，而
    不足採。從而依據前述，本件王金銘既係受原告委任於調解期日出席調解，則王
    金銘自得就調解程序進行相關事宜為一切必要之行為，而如原告欲就王金銘此部
    分出席調解之權限加以限制，亦應使被告知悉或可得知悉上開情事，是縱令原告
    公司指派王金銘出席調解有對其進行調解之權限加以限制，因原告並未能證明被
    告知悉或因過失而不知悉上情，則參諸前開規定，亦不能以之對抗善意之被告。
五、復查前開調解乃原告公司主動聲請新竹縣新豐鄉調解委員會調解，聲請人乃係委
    任該公司總務課長陳中榮具狀，並授與陳中榮有同意調解條件、撤回、捨棄、領
    取所爭物或選任代理人之權限，亦據本院調取前開調解事件卷查核屬實，復為原
    告所不爭執，是就本件調解之聲請，係由原告主動提出聲請，被告僅係被動接受
    通知出席，則就原告而言，其自應知悉出席調解之目的及對其本身之重要性。另
    就前開調解程序進行過程中，依前述，訴外人王金銘證稱於調解程序中有提及占
    用土地之時效完成，經被告公司人員當場加以否定後，該公司人員有提及原告如
    不返還占用土地，亦要向被告購買，其有表示可以公告地價購買占用土地，另亦
    提出原告公司正在興建廠房，及質疑舊圍牆既係被告所興建，何以未蓋在界址處
    等情；而證人即主持前開調解之調解委員吳海亦證稱調解之始，兩造就有無占用
    及占用範圍有爭執，嗣因之前業經地政事務所測量，經其調解後，兩造就此不再
    爭執，同意以地政事務所之前所為之測量為準，另就占用土地之返還之時間，雙
    方亦有爭執，被告公司希望儘速返還，原告公司希望能緩期返還，因王金銘表示
    原告公司正興建廠房，嗣經調解後，被告公司有所讓步，同意原告公司於新建廠
    房完成即九十年八月三十日前將土地返還，後經調解達成共識始成立調解，前開
    進行中，原告公司代理人王金銘有提及占用土地已超過十五年時效，惟因並未提
    任何證明，被告亦不同意原告此部分之主張，後來此部分即未再討論等情；證人
    張紹裘亦證稱當兩造達成調解共識，其製作調解筆錄時，有再向兩造出席之代理
    人詢問具體之調解內容，並就調解內容為確認，當時在紀錄調解筆錄時，王金銘
    有提及因原告公司正在蓋新廠房，時間上無法立即返還占有土地，所以雙方代理
    人有再就原告公司占用被告公司土地返還時間為磋商，被告公司原希望原告公司
    儘速返還，後來達成共識，以九十年八月三十日原告公司新廠房完工前，返還占
    用之土地等情（均見本院九十年五月二十二日言詞辯論筆錄）；是就調解程序進
    行期間，訴外人王金銘對於原告公司占用土地之情形，可謂知之甚詳，且自占用
    與否、占用之面積、解決方案、返還之時間、重新築圍牆費用之分擔等，均逐步
    以原告公司之立場爭取最大利益，而調解之結果，被告亦就返還之時間等為讓步
    ，而證人張紹裘在製作調解筆錄時，又對兩造出席之代理人再次確認是否已成立
    調解及調解之內容，審王金銘身為原告公司之人事課長，自具有相當之社會經驗
    及智識，若其果未獲得替原告公司為實質調解行為之授權，且其於調解程序進行
    之始已明確表示其僅係來聽取意見回去報告者，自不可能復於前開調解程序中，
    為上開實質調解事項協議之表示，並在製作調解筆錄時確認已達成調解及調解之
    內容。原告固主張被告既自認於原告聲請調解之前已同意原告暫緩歸還占用之土
    地，是前開調解結果，僅原告為讓步，而被告則未有任何讓步，自不符調解互相
    讓步之本旨云云；惟查被告固表示僅曾允許原告稍慢返還，並未具體同意原告得
    緩期至九十年八月三十日前返還占用之土地，而此部分係因原告公司代理人王金
    銘於調解程序中提及該公司正興建廠房，希望盡量延緩返還之期間，而被告公司
    則希望儘速返還，結果係以原告公司廠房完工為基準，足見被告公司對此部分已
    有所讓步；且有關界址間另築之圍牆費用分擔等，亦係兩造協商讓步之結果，均
    足見原告此部分之主張亦不足採。再就王金銘就原告公司出具之委任書用印而言
    ，固係由王金銘到達會場後，始通知原告公司職員轉請陳中榮將公司大小章帶至
    調解會場後在委任書上用印；惟查陳中榮本係原告公司就前開調解事件之另一代
    理人，且經原告公司出具委任書授與代為一切調解行為，並有同意調解條件、撤
    回、捨棄、領取所爭物或選任代理人等權限已如前述，則當王金銘通知原告公司
    職員將公司大小章帶至會場，嗣經由原告公司本事件之另一代理人且係明白具有
    上開權限之陳中榮攜帶到會場交予王金銘用印，更可見王金銘就前開調解事件有
    代理原告為調解之權，益證原告之主張不足採。
六、復按由自己之行為表示以代理權授與他人，對於第三人應負授權人之責任；但第
    三人明知其無代理權或可得而知者，不在此限，民法第一百六十九條定有明文。
    而前開關於由自己之行為表示以代理權授與他人者，對於第三人應負授權人之責
    任之表見代理規定，原以本人有使第三人信為以代理權授與他人之行為，為保護
    代理交易之安全起見，有使本人負相當責任之必要，故本人就他人以其名義與第
    三人所為之代理行為，應負授權人之責任。查本件縱令王金銘並未獲原告授權為
    調解（和解）之權限，惟基於前述，前開調解事件係由原告公司主動聲請，被告
    公司僅係被動接到新豐鄉調解委員會通知而出席，且八十九年十二月十八日所進
    行調解程序之目的即在解決兩造間占用土地之紛爭，原告公司復由其總經理指派
    主管級職員即人事科長王金銘出席調解會議，則在被告公司而言，因調解事件為
    原告所聲請，調解期日又係由原告公司委任王金銘出席，王金銘復於調解程序中
    ，由原告公司聲請前開調解事件時所另委任之代理人陳中榮送來原告公司之大、
    小章供其於調解程序中使用，王金銘亦就紛爭之實質事項與被告進行協商且達成
    和解條件等具體情況，足見上開各項，均足認原告公司顯已以自己之行為表示授
    與代理權予王金銘，亦即於前開調解程序中形成明顯可信賴之表見事實，透過上
    開王金銘之身分、行為等條件，於調解程序中代理權之權利外觀已然具備，而該
    等表見事實既存在於表見代理行為前，則原告本有防止王金銘為表見代理行為之
    可能（如先行通知調解委員會王金銘無代理調解之權，或另委任有權代理之人偕
    同王金銘前往調解等），惟其仍容任王金銘代表原告出席前開調解程序，而作成
    調解行為，自不得免其表見代理人之責。原告固主張王金銘取得前開公司大小章
    業已違反原告公司印信管理辦法云云；惟基於前述，前開公司大小章係由原告公
    司就該調解事件另一享有一切調解行為權限之代理人陳中榮所攜至會場交付，故
    是否有違反前開原告公司印信管理辦法，已非無疑；且縱有違反，此亦屬原告公
    司之內部管理事項，第三人無從知悉該等印鑑使用規範，自不得以之對抗善意之
    第三人，從而亦不影響表見代理信賴基礎之構成，原告此部分所辯，亦不足採。
    是縱原告所辯未授權王金銘為調解行為云云屬實，然既因其由自己之行為表示以
    代理權授與王金銘，揆諸首揭規定及說明，自應於前開調解程序中王金銘代理原
    告公司與被告成立之調解（和解）對被告負授權人之責任。
七、綜上所述，原告主張王金銘所為前開調解行為係無權代理，對原告不生效力，亦
    無表見代理等規定適用云云，均屬無據，從而本件原告既未能證明前開經本院核
    定成立之調解有無效之原因，原告請求本院宣告本件調解無效，自無理由，應予
    駁回。
八、本件事證已明，兩造其餘攻擊防禦方法，經審酌後於訴訟結果不生影響，無審究
    調查之必要，不予逐一論列，併此敘明。
九、據上論結，本件原告之訴為無理由，依民事訴訟法第七十八條，判決如主文。
中      華      民      國    九十      年      六      月    二十六    日
                                  臺灣新竹地方法院民事第一庭
~B法      官  李承訓
右為正本係照原本作成。
如對本判決上訴，須於判決送達後廿日內向本院提出上訴狀。
~B法院書記官  呂超上
中      華      民      國    九十      年      六      月    二十六    日


司法院資訊處製作；財團法人民間司法改革基金會備份。
